臺灣高等法院民事判決　　　　　　　　 93年度家上字第289號
上　訴　人　丙○○
訴訟代理人　陳垚祥律師
複　代理人　李富湧律師
被　上訴人　丁○○
　　　　　　甲○○
　　　　　　乙○○○
上列當事人間確認收養關係存在等事件，上訴人對於中華民國93
年7月22日臺灣宜蘭地方法院93年度家訴字第10號第一審判決提
起上訴，本院於94年6月21日言詞辯論終結，判決如下：
    主  文
上訴駁回。
第二審訴訟費用由上訴人負擔。
    事實及理由
一、被上訴人受合法通知，無正當理由未於言詞辯論期日到場，
    核無民事訴訟法第386條所列各款之情形，爰依上訴人之聲
    請，由其由其一造辯論而為判決。
二、上訴人起訴主張：上訴人原為訴外人江宏裕與江許氏阿有於
    民國（下同）32年11月15日所生之七男，嗣於昭和20年8月3
    日（即34年8月3日）由張貴桃之弟張驥駿（33年11月2日戰
    死）死後收養為螟蛉子，並由張貴桃自幼收養長大，嗣台灣
    光復後，張貴桃於35年間初次申報設籍，因戶政機關將二人
    誤載為母子關係，漏未為收養字句之記事，惟上訴人與張貴
    桃間無親子血緣關係存在。張貴桃嗣於40年12月27日與陳樹
    木（55年12月24日死亡）辦理結婚登記，由陳樹木認領上訴
    人為婚生子改姓陳，陳樹木旋於41年1月21日撤銷其認領，
    上訴人回復姓張。陳樹木與張貴桃於50年間先辦理離婚後再
    辦理招贅婚，陳樹木於50年11月14日再度認領上訴人後改姓
    陳，惟因上訴人非張貴桃、陳樹木之子，不生認領之效力。
    張貴桃另於61年12月7日將上訴人出養給被上訴人甲○○、
    乙○○○，使上訴人改冠張姓，惟張貴桃與被上訴人甲○○
    、乙○○○間並無成立收養關係之合意，僅欲使上訴人改為
    張姓而已。上訴人始終為張貴桃所撫養長大，張貴桃亦由上
    訴人奉養，並處理伊喪葬事宜，上訴人與被上訴人甲○○夫
    婦並無任何往來。上訴人於93年1月13日為辦理繼承事宜，
    終止與甲○○夫妻間之收養關係，而再度回復陳姓。上訴人
    係張貴桃之養子，故請求確認上訴人與張貴桃間有收養關係
    存在，上訴人應從張姓；上訴人與被上訴人甲○○、乙○○
    ○間之收養關係，係純為使上訴人回復張姓所為之通謀虛偽
    意思表示及違反民法第1075條規定而無效；張貴桃之四位繼
    承人皆已拋棄繼承，故上訴人對張貴桃所遺由被上訴人丁○
    ○繼承之宜蘭縣羅東鎮○○○路69號房屋及座落宜蘭縣羅東
    鎮○○段726地號土地之地上權有二分之一繼承權存在。爰
    聲明(一)確認上訴人與張貴桃收養關係存在，上訴人應從張姓
    ，並確認被上訴人甲○○、乙○○○共同對上訴人之收養無
    效。(二)確認上訴人對被上訴人丁○○所繼承張貴桃就坐落宜
    蘭市○○鎮○○段726地號、面積163平方公尺、地目建地土
    地之地上權暨其上建物，即門牌號碼宜蘭縣羅東鎮○○○路
    69號之建物遺產，有二分之一繼承權存在。
三、被上訴人甲○○、乙○○○於原審稱對上訴人主張並無意見
    ，被上訴人丁○○則以上訴人確自幼為張貴桃所收養並撫養
    長大，同意上訴人就張貴桃遺留之不動產有二分之一繼承權
    等語。
四、按「確認法律關係（存否）之訴，非原告有即受確認判決之
    法律上利益者，不得提起之；確認證書真偽或為法律關係基
    礎事實存否之訴，亦同。」，民事訴訟法第247條第1項定有
    明文。而所謂即受確認判決之法律上利益，係指法律關係之
    存否不明確，上訴人主觀上認其在法律上之地位有不安之狀
    態存在，且此種不安之狀態，能以確認判決將之除去者而言
    ，若縱經法院判決確認，亦不能除去其不安之狀態者，即難
    認有受確認判決之法律上利益，最高法院52年台上字第1240
    號判例著有明文。上訴人主張其與被上訴人甲○○、乙○○
    ○間收養關係不存在，並已於93年1月13日終止收養回復陳
    姓一節，為被上訴人甲○○、乙○○○所不爭執，並有戶籍
    謄本在卷可按（見原法院卷第25頁），上訴人與其等間之收
    養關係已不存在，上訴人請求確認與其等間收養無效部分，
    法律關係之存否，並無不明確之情形，法律上地位並無不安
    之狀態，故無從認上訴人有即受確認判決之法律上利益。另
    上訴人主張其為張貴桃之養子，雖未為被上訴人丁○○爭執
    ，惟養子女身分關係成立與否，尚非依當事人自認或不爭執
    ，即得逕為認定，仍須依職權而為調查，上訴人主張收養關
    係於戶籍上記載不明確，致其私法上地位有受侵害之危險，
    上訴人對被上訴人丁○○提起本件確認之訴，可除去其法律
    上地位不安定之危險，自有即受確認判決之法律上利益，先
    予敘明。
五、上訴人主張其於昭和20年8月3日（即34年8月3日）由張貴桃
    之弟張驥駿（33年11月2日戰死）死後收養為螟蛉子，並由
    張貴桃自幼撫養長大，嗣台灣光復後，張貴桃於35年間初次
    設籍，因戶政機關將二人載為母子關係，張貴桃遺有宜蘭縣
    羅東鎮○○○路69號房屋一間及其座落宜蘭縣羅東鎮○○段
    726地號土地之地上權有二分之一，伊之四位繼承人業已拋
    棄繼承，張貴桃喪葬事宜亦由上訴人處理，業據其提出戶籍
    謄本、拋棄繼承准予備查函、房屋稅籍證明書、土地登記謄
    本等影本為證，且為被上訴人丁○○所不爭執，自堪信此部
    分主張為真實。
六、上訴人復主張其自幼為張貴桃收養，然台灣光復後，因戶政
    機關誤載為母子關係，而漏未為收養字句之記事，上訴人與
    張貴桃並無親子血緣關係存在。嗣張貴桃於40年12月27日與
    陳樹木（55年12月24日死亡）辦理結婚登記，由陳樹木認領
    上訴人為婚生子改姓陳，陳樹木旋於41年1月21日撤銷其認
    領，上訴人回復姓張。陳樹木與張貴桃於50年間先辦理離婚
    後再辦理招贅婚，陳樹木於50年11月14日再度認領上訴人後
    改姓陳，惟因上訴人非張貴桃、陳樹木之子，故不生認領之
    效力。張貴桃於61年12月7日將上訴人出養給被上訴人甲○
    ○、乙○○○使上訴人改冠張姓，惟張貴桃與被上訴人甲○
    ○、乙○○○之間並無成立收養關係之意思，僅欲使上訴人
    改為張姓而已，上訴人始終為張貴桃所撫養，張貴桃始終由
    上訴人奉養，並處理伊喪葬事宜，其係張貴桃之養子，就張
    貴桃遺留之系爭房屋及座落土地地上權有二分之一繼承權云
    云，惟查：
  (一)上訴人於昭和20年8月3日（即34年8月3日）由張貴桃之弟張
    驥駿（33年11月2日戰死）死後收養為螟蛉子，有戶籍謄本
    記載「張驥駿-昭和20年8月2日養子緣組二付除籍」可按（
    見原審卷第15頁），查日據時代承認有死後收養習慣（見本
    院卷第83頁），且死後立嗣「死後養子」，初見於唐戶令、
    明令及清律附例均有規定，有台灣民事習慣調查報告影本（
    見本院卷第108頁）可參，並為上訴人所不爭執，則上訴人
    為張驥駿死亡後收養之養子已臻明確，上訴人主張死後收養
    關係應不成立云云，即無足採。上訴人既為張驥駿之養子，
    上訴人與張驥駿間既無終止收養情形，上訴人自不得再為張
    貴桃收養，上訴人雖陳稱日據時期，螟蚙子可轉賣，本生父
    母不可抗議，其既為張貴桃撫養長大，應可認將上訴人已被
    轉賣予張貴桃為養子云云（見本院卷第157、185頁），惟查
    上訴人自幼為張貴桃撫養長大一節，為被上訴人丁○○所不
    爭執，應屬事實，惟上訴人之養父張驥駿於收養前已死亡，
    上訴人未能說明並舉證何人有權轉賣上訴人與張貴桃為養子
    ，尚不得因張貴桃自幼撫養上訴人，即得遽認上訴人已與張
    驥駿終止收養關係，並已被轉賣予張貴桃為養子。張貴桃於
    台灣光復後，初次申報戶籍，戶政機關雖載為母子關係，惟
    此與事實不符，如前所述，尚不能憑此認定張貴桃已收養上
    訴人為子。
  (二)上訴人既為張驥駿之養子，張貴桃僅自幼撫養其弟之養子即
    上訴人長大，上訴人仍非為張貴桃之養子，上訴人請求確認
    上訴人與張貴桃收養關係存在，上訴人應從張姓，及確認上
    訴人對被上訴人丁○○所繼承張貴桃就坐落宜蘭市○○鎮○
    ○段726地號、面積163平方公尺、地目建地土地之地上權暨
    其上建物，即門牌號碼宜蘭縣羅東鎮○○○街69號之建物遺
    產，有二分之一繼承權存在，非有理由，不應准許。
七、綜上所述，上訴人主張其為張貴桃之養子，應改姓張，並就
    伊遺留之不動產有二分之一繼承權，均非可採，原審為上訴
    人敗訴之判決，理由雖有不同，惟結論並無二致，上訴意旨
    仍執陳詞，指摘原判決不當，求予廢棄改判，非有理由，應
    駁回上訴。
八、本件判決之基礎已臻明確，上訴人其餘主張舉證，核與判決
    結論並無影響，毋庸一一論列，併此敘明。
九、據上論結，本件上訴為無理由，依民事訴訟法第463條、第
    385條第1項前段、第449條第2項，第78條，判決如主文。
中　　華　　民　　國　　94　　年　　7　　月　　  5　　日
                  民事第十四庭審判長法　官 劉靜嫻
　　　　　　　　　　　      　　　　法　官 陳駿璧
　　　　　　　　　　　      　　　　法　官 李錦美
正本係照原本作成。
如不服本判決，應於收受送達後20日內向本院提出上訴書狀，其
未表明上訴理由者，應於提出上訴後20日內向本院補提理由書狀
（均須按他造當事人之人數附繕本）上訴時應提出委任律師或具
有律師資格之人之委任狀；委任有律師資格者，另應附具律師資
格證書及釋明委任人與受任人有民事訴訟法第466條之一第一項
但書或第二項（詳附註）所定關係之釋明文書影本。
中　　華　　民　　國　　94　　年　　7 　　月　　6 　　日
　　　　　　　　　　　　　　　　　  書記官 明祖全
附註：
民事訴訟法第四百六十六條之一（第一項、第二項）：
對於第二審判決上訴，上訴人應委任律師為訴訟代理人。但上訴
人或其他法定代理人具有律師資格者，不在此限。
上訴人之配偶、三親等內之血親、二親等內之姻親，或上訴人為
法人、中央或地方機關時，其所屬專任人員具有律師資格並經法
院認為適當者，亦得為第三審訴訟代理人。
